【裁判字號】    99,台上,6677
【裁判日期】    991028
【裁判案由】    偽證
【裁判全文】
最高法院刑事判決            九十九年度台上字第六六七七號
上  訴  人  台灣高等法院檢察署檢察官
被      告  甲○○
            丙○○
            丁○○
            乙○○
            戊○○
共      同
選任辯護人  賴彌鼎律師
            姜至軒律師
上列上訴人因被告等偽證案件，不服台灣高等法院中華民國九十
八年三月三十一日第二審判決（九十七年度上訴字第三五四三號
，起訴案號：台灣桃園地方法院檢察署九十五年度偵字第四一五
七號），提起上訴，本院判決如下：
    主  文
原判決撤銷，發回台灣高等法院。
    理  由
本件原判決以公訴意旨略稱：被告甲○○、乙○○、丁○○、戊
○○及丙○○等五人，明知巫木水於民國九十一年八月十二日晚
間九時許，駕駛車號ＭＨ－九四五七號自小貨車，至甲○○位在
桃園縣大園鄉圳頭村圳股頭三十四之八號之住處拜訪後，自上址
倒車時，因疏未注意後方由被害人林振義所騎乘車號ＨＳＫ－八
九六號重型機車適行經上開路段，致林振義閃避不及，而斜側撞
及巫木水所駕駛之上開自小貨車左後方保險桿、車尾方向燈，繼
而順勢擦撞該自小貨車左後輪之擋泥板及輪胎，林振義因而人、
車倒地，受有顱內出血、頭部外傷併顱骨骨折等傷害，經送醫後
不治死亡。甲○○等五人竟為相助巫木水脫免罪責，而分別基於
偽證之犯意，於九十三年十一月八日上午九時三十分許，在台灣
桃園地方法院九十三年度交易字第二五四號巫木水過失致死案件
審理時，就「車禍發生時，巫木水是否正駕駛上開自小貨車倒車
」之於案情有重要關係事項，均以證人身分供前具結，丙○○證
稱：「（有人喊發生車禍的時候，被告〈即巫木水，下同〉人在
哪裡？）他與我們在吃飯」、「（確定車禍當時，被告與你們在
一起吃飯？）是」；乙○○證稱：「（你出去看到有人躺在那裡
，你去閣樓叫你父親，你有無看到閣樓有哪些人？）丙○○、丁
○○、呂寶月、被告、戊○○、我父親」、「（你上去閣樓叫的
時候是否就看到上述的那些人？）是」；丁○○證稱：「（你聽
到聲響時被告在哪裡？）和我們在一起，正準備吃飯」、「（你
聽到碰的聲音，被告的確與你們在閣樓要吃飯？）是，這一點我
很確定」；戊○○證稱: 「（你聽到撞擊聲時，被告人在哪裡？
）在閣樓」、「（你確定聽到撞擊聲時，被告的確與你們在甲○
○家的閣樓？）確定」；甲○○則證稱：「（聽到碰一聲，被告
在哪裡？）在我家夾層房間吃飯」、「（你確定你聽到碰一聲時
，被告在你家的房間吃飯？）是」等不實事項，分別向承審法官
為虛偽之陳述，因認甲○○、乙○○、丙○○、丁○○、戊○○
涉犯刑法第一百六十八條之偽證罪嫌等情。另蒞庭檢察官於第一
審審理時另指稱甲○○等五人，於同日該案件審理時，就該自小
貨車於車禍發生後，是否有遭人移動情事亦有虛偽證述之情形，
而認甲○○等五人此部分亦涉犯偽證犯嫌等情。經審理結果，認
不能證明甲○○等五人犯罪，因而撤銷第一審之科刑判決，改判
諭知甲○○等五人均無罪，固非無見。
惟查審理事實之法院對於被告有利、不利之證據應一律注意，詳
為調查，綜合全案證據資料，本於經驗法則以定其取捨，並將取
捨證據及得心證之理由於判決內詳為說明，如援引有利於被告之
證據而為被告有利之認定，對於不利之證據不能證明被告犯罪而
為不足採取之理由，並未予說明，均難謂於法無違。本件原判決
認定甲○○等五人無罪，係依卷附道路交通事故調查報告表所附
現場圖、採證照片、國立交通大學行車事故鑑定研究中心鑑定結
果，及鑑定人吳宗修於第一審之證詞、巫木水於原審之證詞，因
而認定該自小貨車遭被害人機車擦撞時，應係停放在甲○○住家
之門口，並處於停止之狀態，且車身左偏，車頭偏入車道比車尾
多，並非自甲○○住家內庭院倒車出馬路時為機車所擦撞；目擊
證人郭清安固證稱係巫木水自甲○○住處庭院內倒車靠近路中央
要迴正時，因被害人閃避不及，機車自後撞上小貨車等語，然其
所證述之事發經過，與肇事後之車損照片及遺留物位置均不符，
且其前後證述之情節均不一致，另其證稱曾在案發現場與林國硬
交談，亦核與林國硬於第一審法院九十三年度交易字第二五四號
案件（下稱他案）審理時證述之情節不符，則郭清安究否真正目
睹本件車禍之經過，即有疑義，自難以其證詞為認定之唯一證據
等情。為其主要論據。然查：證人郭清安自他案警詢迄本案第
一審時均堅指被害人騎乘機車行經肇事地點擦撞該自小貨車時，
該自小貨車確實有人駕駛而正處於倒車之狀態等語（見相字第一
二六六號卷第六十四、六十九至七十頁，他案第一審卷第一一七
、一一八、一二五頁，本案第一審卷(二)第五頁）；且其於他案第
一審時證稱：被害人當時開在西濱公路超過伊的車，伊與他一直
保持四十公尺的距離，後來伊看到前面有二個燈光紅紅的，伊看
到那車子倒出來到路邊，伊看到時該車有點斜斜，車頭的車輪超
出右邊白線等語，並繪製該自小貨車所在位置（即緊鄰住處牆壁
之路邊）附卷（見他案第一審卷第一一七、一一八、一二五、一
三二頁），及於本案第一審時證稱：該自小貨車緊靠圍牆旁邊的
大門倒退出來，倒退至相片中的右方牆壁（詳相字第一二六六號
卷第九頁之照片），因為不夠正，而當自小貨車正要迴正時，還
沒有完全轉到正面的時候，機車就撞上而發生車禍等語（見第一
審卷(二)第五頁），其中所證稱該自小貨車是「倒出來到路邊」、
「倒退至相片中的右方牆壁」時發生車禍等情，均核與卷附照片
所示撞擊後散落物之所在位置相符（見相字第一二六六卷第九頁
）。又車禍發生後，集眾人之力以移動肇事車輛，衡諸常情，應
屬甚為罕見之事，惟郭清安於本案第一審時證稱；車禍發生後，
有看到很多人一起搬小貨車的後方，因為小貨車後方比較佔住路
中間，車頭比較靠近圍牆邊，全部的人都在抬後車斗往圍牆旁邊
挪動，但是沒有看清楚有那些人在搬動小貨車等語（見第一審卷
(二)第六頁），亦核與卷附國立交通大學九十六年十月八日交大管
運字第０九六００一五０八八號函附之「國立交通大學行車事故
鑑定意見書」所載：肇事後，自小貨車遭往右前（東北）抬移再
倒退（南）行駛至最終位置，或遭往右後（東南）抬移再往前（
北）行駛至最終位置等情（見第一審卷(一)第一四五頁），及吳宗
修於第一審時證稱：觀察卷內資料，車禍發生之地點與最後車輛
停放之地點，可以判斷出輪子是曾經轉動過的，而本案散落物非
常完整，沒有被輾壓過，所以伊判斷應該是有人先將自小貨車抬
到右前方的路邊再往後移動到牆邊，或是抬到右後方再往前行駛
至牆邊，郭清安所說車子有被抬動之經過情形，符合肇事重建等
語（見第一審卷(二)第十二、十三頁），亦相符合。再者，國立交
通大學行車事故鑑定研究中心鑑定結果，雖認：「該自小貨車左
後輪左後方散落物有明顯落土一片，且其中央呈現典型橢圓輪影
，輪廓清晰，後端散落物無輾平跡象，推斷該點即小貨車遭撞擊
瞬間左後輪所在位置，且可進一步研判小貨車為靜止中而非倒車
中遭猛烈撞擊。」等情，有鑑定意見書在卷可查（見第一審卷(二)
第一四三至一四五頁）。然吳宗修於本案第一審時亦證稱：鑑定
報告是指事故撞擊瞬間，發生車禍車輛的車速是零或接近零，而
一輛車子倒退後踩煞車準備迴正，這時也有可能是瞬間靜止的，
依卷內資料是無法判斷自小貨車在撞擊之前是如何移動的等語（
見第一審卷(二)第十一頁），是吳宗修既陳明依卷內資料僅能判斷
撞擊瞬間，該自小貨車是處於靜止狀態，而該自小貨車於發生撞
擊前係處於靜止或移動狀態則無從判斷，則該鑑定書所指「自小
貨車非倒車中遭猛烈撞擊」云云，即非無疑；反觀吳宗修上開於
第一審時所證，正核與郭清安上開證稱：該自小貨車倒退至相片
中的右方牆壁，因為不夠正，而當自小貨車正要迴正時，還沒有
完全轉到正面的時候，機車就撞上而發生車禍等語相符。足徵郭
清安似有於車禍發生時在場，並目擊整起事件之經過。依郭清
安上開所證，巫木水係自甲○○家緊鄰圍牆的大門倒車出至馬路
，並欲迴正時，即遭機車撞上等情，則衡諸駕駛常情，車輛於倒
車過程中因駕駛角度及顧慮倒車安全，一般駕駛者似均會踩煞車
（踩煞車時，車尾燈為紅色），而於迴正之過程中更須有踩煞車
之動作，是郭清安上開證稱：有看見二個燈光紅紅的等語，似非
無據。原判決雖以林國硬於他案第一審及本案第一審時均證稱
：當天伊經過案發現場時，並沒有遇見郭清安，亦未與郭清安交
談等語，與郭清安於本案第一審時證稱：當時伊確實有在車禍現
場遇到林國硬，還與他聊天等語不符，因而質疑郭清安是否確有
目睹本件車禍之經過（見原判決第八頁倒數第四行至第九頁第四
行），然郭清安於本案第一審時證稱：林國硬在車禍現場前四、
五十公尺跟伊說話，當時就已經發生車禍了，現場已經很多人圍
觀，伊與林國硬是朋友，打招呼聊幾句，伊還問林國硬怎麼在這
裡，林國硬說他沒辦法過去等語（見第一審卷(二)第九頁），其中
關於何時看到林國硬及現場有人圍觀等情節，亦與林國硬於本案
第一審時證稱：伊家住在車禍現場附近，所以當天下班後，伊開
車經過甲○○家門口，有看到一群人在那邊處理事情等語（見第
一審卷(二)第二十九、三十頁）相吻合，郭清安證稱當天有在現場
看到林國硬，亦非無稽。原判決就上開不利於甲○○等五人之事
證，未予審酌，且未說明不採之理由，遽以郭清安是否在場目睹
車禍之經過，尚有疑義，而質疑其證詞之真實性，逕為有利於甲
○○等五人之認定，自有判決不備理由之違誤。上訴意旨指摘原
判決違法，尚非全無理由，應認有發回更審之原因。
據上論結，應依刑事訴訟法第三百九十七條、第四百零一條，判
決如主文。
中    華    民    國  九十九  年    十    月  二十八  日
                      最高法院刑事第十三庭
                          審判長法官  賴  忠  星
                                法官  呂  丹  玉
                                法官  吳      燦
                                法官  蔡  名  曜
                                法官  葉  麗  霞
本件正本證明與原本無異
                                      書  記  官
中    華    民    國  九十九  年   十一   月    三    日
                                                      Q

司法院資訊處製作；財團法人民間司法改革基金會備份。
